---
title: "Actividad Naive Bayes FCI"
author: "Gabriel Ernesto Gonzalez Palomo, 
Carlos Rafael Mendez Gonzalez, 
Rosendo Maximiliano Rodriguez Alvarado"
date: "`r Sys.Date()`"
output: html_document
---

# Actividad: Naive Bayes

## Introducción

En esta actividad se aplica el algoritmo Naive Bayes para clasificar el rendimiento académico de estudiantes de la FCI.

La variable objetivo es `Rendimiento`.

Las variables predictoras son:

- TiempoEstudio
- Asistencia
- Participacion
- SituacionEcon

## Cargar librerías

```{r}
library(e1071)
```

## Crear conjunto de datos

```{r}
datos <- data.frame(
  TiempoEstudio = c(
    "Alto", "Medio", "Bajo", "Alto", "Medio",
    "Alto", "Bajo", "Medio", "Alto", "Bajo",
    "Medio", "Alto", "Bajo", "Medio", "Alto",
    "Bajo", "Medio", "Alto", "Bajo", "Medio"
  ),
  Asistencia = c(
    "Alta", "Media", "Baja", "Alta", "Media",
    "Alta", "Baja", "Alta", "Media", "Baja",
    "Media", "Alta", "Baja", "Media", "Alta",
    "Media", "Alta", "Alta", "Baja", "Media"
  ),
  Participacion = c(
    "Alta", "Baja", "Baja", "Media", "Media",
    "Alta", "Baja", "Media", "Alta", "Media",
    "Baja", "Alta", "Baja", "Media", "Alta",
    "Media", "Alta", "Media", "Baja", "Media"
  ),
  SituacionEcon = c(
    "Buena", "Mala", "Mala", "Buena", "Buena",
    "Buena", "Mala", "Buena", "Buena", "Mala",
    "Mala", "Buena", "Mala", "Buena", "Buena",
    "Mala", "Buena", "Buena", "Mala", "Mala"
  ),
  Rendimiento = c(
    "Excelente", "Regular", "Deficiente", "Bueno", "Bueno",
    "Excelente", "Deficiente", "Bueno", "Excelente", "Regular",
    "Regular", "Excelente", "Deficiente", "Bueno", "Excelente",
    "Regular", "Bueno", "Excelente", "Deficiente", "Regular"
  )
)

datos
```

## Convertir variables a factor

```{r}
datos$TiempoEstudio <- as.factor(datos$TiempoEstudio)
datos$Asistencia <- as.factor(datos$Asistencia)
datos$Participacion <- as.factor(datos$Participacion)
datos$SituacionEcon <- as.factor(datos$SituacionEcon)
datos$Rendimiento <- as.factor(datos$Rendimiento)

str(datos)
```

## Dividir los datos en entrenamiento y prueba

Se utiliza el 80% de los datos para entrenamiento y el 20% para prueba.

```{r}
set.seed(123)

total_datos <- nrow(datos)

indices_entrenamiento <- sample(
  1:total_datos,
  size = 0.8 * total_datos
)

datos_entrenamiento <- datos[indices_entrenamiento, ]
datos_prueba <- datos[-indices_entrenamiento, ]

datos_entrenamiento
datos_prueba
```

## Entrenar modelo Naive Bayes

```{r}
modelo_nb <- naiveBayes(
  Rendimiento ~ TiempoEstudio + Asistencia + Participacion + SituacionEcon,
  data = datos_entrenamiento,
  laplace = 1
)

modelo_nb
```

## Realizar predicciones

```{r}
predicciones <- predict(modelo_nb, datos_prueba)

resultado <- data.frame(
  Real = datos_prueba$Rendimiento,
  Predicho = predicciones
)

resultado
```

## Matriz de confusión

```{r}
matriz_confusion <- table(
  Real = datos_prueba$Rendimiento,
  Predicho = predicciones
)

matriz_confusion
```

## Exactitud del modelo

```{r}
exactitud <- sum(diag(matriz_confusion)) / sum(matriz_confusion)

exactitud
```

## Conclusión

En esta actividad se aplicó el algoritmo Naive Bayes para clasificar el rendimiento académico de estudiantes de la FCI.

Se utilizó un conjunto de datos con 20 estudiantes. Las variables utilizadas fueron tiempo de estudio, asistencia, participación y situación económica. La variable objetivo fue el rendimiento académico.

El conjunto de datos se dividió en 80% para entrenamiento y 20% para prueba. Posteriormente se entrenó el modelo Naive Bayes y se evaluó mediante una matriz de confusión.

Debido a que el conjunto de datos es pequeño, los resultados pueden variar dependiendo de qué registros queden en entrenamiento y cuáles en prueba. Sin embargo, el ejercicio permite observar el funcionamiento básico del algoritmo Naive Bayes en un problema de clasificación.
```